【裁判字號】    95,台上,1997
【裁判日期】    950414
【裁判案由】    違反公職人員選舉罷免法
【裁判全文】
最高法院刑事判決            九十五年度台上字第一九九七號
    上  訴  人  甲○○
上列上訴人因違反公職人員選舉罷免法案件，不服台灣高等法院
高雄分院中華民國九十五年一月十七日第二審判決（九十四年度
選上訴字第十一號，起訴案號：台灣高雄地方法院檢察署九十三
年度選偵字第二九、三二號），提起上訴，本院判決如下：
    主  文
上訴駁回。
    理  由
按刑事訴訟法第三百七十七條規定，上訴於第三審法院，非以判
決違背法令為理由，不得為之。是提起第三審上訴，應以原判決
違背法令為理由，係屬法定要件。且必須依據卷內資料為具體指
摘，並足據以辨認原判決已具備違背法令之形式，始屬相當。如
果上訴理由書狀並未依據卷內訴訟資料，具體指摘原判決不適用
何種法則或如何適用不當，或所指摘原判決違法情事，顯與法律
規定得為第三審上訴理由之違法情形，不相適合時，均應認其上
訴為違背法律上之程式，予以駁回。本件原判決撤銷第一審諭知
上訴人無罪之判決，改判論上訴人以連續對於有投票權之人交付
賄賂，而約其投票權為一定之行使罪，判處有期徒刑陸月，諭知
易科罰金之折算標準，褫奪公權貳年。係依憑上訴人坦承於原判
決事實認定之時、地，曾向潘麗娥表示願以每票新台（下同）五
百元之代價，要求潘麗娥能在投票時支持林進興，及以每票五百
元之代價，行求黃慶良，並交付賄款一千五百元，要求黃慶良及
其家人能將三票均投予林進興等情不諱，並參酌證人黃聰興、潘
麗娥、黃慶良於檢察官偵查時證述明確（黃聰興證稱：買票之事
是上訴人向大樓住戶潘麗娥說的，他說一票五百元，伊有聽到；
潘麗娥證謂：上訴人有說一票五百元，他有問伊家裡之電話，伊
給他電話，他就一直要伊支持九號，伊要走時，他就說一票五百
元；黃慶良證以：民國九十三年十二月一日，上訴人問伊住那一
區，他問伊家裡有幾個投票權人，伊說三個，且住三民區，他就
將伊名單抄去，同年十二月七日就拿一千五百元給伊，還有一張
林進興之宣傳單）各等語；及扣案之賄款一千五百元、林進興宣
傳單一紙，卷附財團法人長庚紀念醫院高雄分院（下稱高雄長庚
醫院）九十四年十二月十三日（九四）長庚院高字第四Ａ二九０
九號函（內附上訴人鑑定報告書）等證據資料，而為論斷，已詳
敘其所憑之證據及認定之理由。而以上訴人辯稱：當時伊已達心
神喪失之程度云云，為飾卸之詞，不足採取，在理由內依憑卷證
資料，詳加指駁；並說明：曾函請高雄長庚醫院鑑定上訴人行為
時之精神狀態，其結果認為：「根據黃員『精神病史』、『心理
測驗』及『精神狀態』檢查顯示，黃員多次出現躁期與鬱期症狀
，並影響其個人工作能力社交功能，故其精神醫學診斷為第一型
雙極性疾患（躁鬱症），目前處於鬱症期。在九十三年十二月七
日案發時，黃員呈現躁症狀態，致認知、自我控制力、現實判斷
能力明顯受損，依中華民國精神醫學會司法精神學術分組第十五
次會議記錄判斷，黃員犯案時之精神狀態已達『精神耗弱』程度
。」等情，有該院精神鑑定報告書一份在卷可考。且上訴人行為
時除知悉利用機會打聽鄰居家中有效投票數，並抄寫於名冊上，
且明確表示一票為五百元，三票為一千五百元，顯見其於行為時
之知覺理會能力應未至喪失之程度。又上訴人於行為後為調查人
員及檢察官訊問時，對於上情均能充分表達個人意見，亦理解有
認罪協商之效果意思，難謂其行為時已達「心神喪失」狀態。雖
證人黃天進（即上訴人之弟）於第一審審理時證陳：上訴人是憂
鬱症及躁鬱症交替發作，躁症時期話不停而且不睡覺，他平日憂
鬱症情形比較嚴重，憂鬱症時期都不說話，也不出門，亦不洗澡
，待在家裡好幾個月不出門，但每當選舉時他就顯示出躁症，對
選舉很熱衷，而且表現特別熱心，不分黨派，自己主動說要去幫
忙候選人。上訴人每月殘障津貼三千元，其餘都是伊及他女兒資
助他。賄選之錢是他自己的錢。其如躁症發作時話很多，活動力
很強，反而讓人誤認為他很正常等語；惟黃天進係上訴人之胞弟
，證言難免偏頗，且上訴人行為時之精神狀態為何，事涉專業判
斷，證人所言即難遽信為真實。又第一審法院囑託國軍高雄總醫
院對於上訴人行為時之精神狀態實施鑑定，該院綜合上訴人家族
史及生長史、犯罪前後之精神狀態、一般疾病史及精神病史、身
體檢查與實驗室檢查、精神狀態檢查、心理衡鑑等資料，認其智
能屬邊緣性程度且恐有下降之虞，定向感無問題，但專注力較不
集中，思考過程常堅持自己之觀點，並會錯誤解釋所接受之訊息
，而產生錯誤的判斷並作出與環境較不恰當之行為，其因應壓力
之能力受到本身過度壓抑情緒之影響，降低其壓力之控制力與忍
受度。在人格方面，其本身較缺乏內省，又傾向以過度理智化去
處理自己相關之議題，自我看法較不確實，且無法與人發展深入
的情感聯結關係，因其具有長期之精神病就醫史，本身功能有退
化之傾向。綜合評估，認上訴人罹患情感性精神病三十餘年，曾
多次住院治療，鑑定時雖無明顯躁症症狀，亦無幻想或幻覺等精
神症狀，但專注力之持續程度明顯受損、手眼協調不佳、反應較
慢等情形，故其鑑定時應屬於精神耗弱之狀態。其犯案時情緒高
昂、話量多、話急、活動量大、睡眠需求減少及誇大妄想，處於
躁症發作狀態，是非判斷力明顯受損，行為已明顯受誇大幻想所
影響，故行為當時應屬於心神喪失之狀態等情，有卷附該院九十
四年五月二十七日醫慈字第０九四０００二二五八號函所附司法
精神鑑定報告書一份在卷可稽；然前揭精神鑑定報告書，顯未考
量上訴人行為時及案發受訊問時之各項行為表徵，不能採為上訴
人有利之認定，應以上開高雄長庚醫院之鑑定結果為可採之理由
。從形式上觀察，原判決並無違法之情形存在。原審指定辯護人
為其上訴意旨略稱：上訴人經前後二次鑑定結果不同，究竟屬心
神喪失或精神耗弱，尚有疑義，原審未傳訊醫師到庭，查明診斷
之差異，或將二份鑑定報告探究其鑑定之判斷標準與差異原因之
必要，詎對於上訴人有利之鑑定報告遽為不採，尚有理由不備及
應予調查之證據未予調查之違背法令等語。惟查：取捨證據及認
定事實，乃事實審法院職權之行使，其對於證據證明力所為之判
斷，苟係基於吾人日常生活之經驗，而未違背客觀上應認為確實
之定則，並已敘述其何以為此一判斷之理由者，即不能指為違法
。又心神喪失、精神耗弱屬於行為有責性之判斷範圍，其認定應
由法院依職權為之，不得視為一種單純之醫學或心理學上概念，
進而以此概念代替法院之判斷。故雖經醫學專家鑑定行為人之精
神狀態，提供某種概念，亦不過作為法院判斷之資料而已，法院
非不得綜合全部調查所得資料以判斷行為人於行為時有無心神喪
失或精神耗弱之情事。另關於責任能力之內涵，除由醫學專業人
員自生理要素判斷外，亦包含行為人辨識其行為違法之能力，以
及依其辨識而行為之能力。顯然行為人辨識其行為違法，或依其
辨識而行為能力之心理部分，是否欠缺或顯著減低，亦屬判斷責
任能力有無之重要因素。是行為除具備精神疾病以外，如其不能
辨識其行為違法之「知」之能力（即辨識能力）或欠缺依其辨識
而行為之「意」之能力（即控制能力）者，始得認定為心神喪失
。如屬於「知」之辨識能力或屬於「意」之控制能力，僅係顯著
減低，而非完全欠缺者，非可認定為心神喪失，而僅達於精神耗
弱而已。原判決已就前揭各項證據綜合判斷說明：上訴人不僅會
藉機打聽鄰居家中有效投票數目，且記載於名冊上，又明確表示
一票為五百元，三票合計為一千五百元，顯見其於行為時之知覺
理會能力應未至完全喪失之程度。又其於行為後調查人員及檢察
官訊問時，均能充分表達個人意見，亦理解有認罪協商之效果意
思等情，顯然上訴人僅達於精神耗弱，而未至心神喪失之程度等
情，乃本於調查所得心證，定其取捨，為原審採證、認事之職權
行使，雖其不採用國軍高雄總醫院鑑定報告理由之說明較為簡略
，而稍有瑕疵，惟與採證法則，尚無違背，不容漫事爭辯。況原
審審理時，審判長詢問：尚有何證據請求調查？上訴人及其指定
辯護人均答稱：「無」（見原審卷第五十九頁）。揆之上開說明
，尚難謂有刑事訴訟法第三百七十九條第十款所定違背法令之情
形。原判決已敘明依憑調查所得結果，認定上訴人應成立本件犯
行之理由，且依卷內訴訟資料，又無上訴人所指違背法令之情形
。上訴意旨，僅執其個人見解，漫事爭執，難認已符合首揭法定
之第三審上訴要件。其餘上訴意旨，經核係置原判決之明白論斷
於不顧，猶執已為原審指駁之陳詞爭辯，並就屬於事實審法院採
證、認事之職權行使，專執己見，任意指摘，均未依據卷內訴訟
資料具體指明原判決如何違背法令，亦難認已符合首揭法定之第
三審上訴要件。其上訴違背法律上之程式，應予駁回。
據上論結，應依刑事訴訟法第三百九十五條前段，判決如主文。
中    華    民    國  九十五  年    四    月   十四   日
                      最高法院刑事第六庭
                          審判長法官  林  增  福
                                法官  邵  燕  玲
                                法官  張  清  埤
                                法官  陳  世  雄
                                法官  陳  朱  貴
      本件正本證明與原本無異
                                      書  記  官
中    華    民    國  九十五  年    四    月   十九   日
                                                      v


司法院資訊處製作；財團法人民間司法改革基金會備份。
